臺灣高等法院民事判決
110年度再字第49號
再  審原告  張謙方  
訴訟代理人  陳德弘律師
            陳士綱律師
複  代理人  謝沂庭律師
再  審被告  國防部陸軍司令部

法定代理人  徐衍璞  
再  審被告  國防部政治作戰局

法定代理人  簡士偉  
再  審被告  臺北市政府財政局

法定代理人  陳家蓁  
再  審被告  行政院農業委員會農田水利署（即臺北市瑠公農田
            水利會之承受訴訟人）

法定代理人  蔡昇甫  
共      同
訴訟代理人  林志宏律師
複  代理人  楊翕翱律師

上列當事人間返還房地等再審之訴事件，再審原告對於中華民國
109年12月22日本院109年度上字第216號確定判決提起再審之訴
，本院於111年1月12日言詞辯論終結，判決如下：
    主      文
再審之訴駁回。
再審訴訟費用由再審原告負擔。
    事實及理由
壹、程序部分
一、按再審之訴，專屬為判決之原法院管轄，民事訴訟法第499
    條第1項定有明文。當事人對於第二審判決提起上訴，若經
    第三審法院認為上訴不合法以裁定駁回者，對於該第二審判
    決提起再審之訴，應專屬原第二審法院管轄（司法院30年院
    字第2188號解釋參照）。查兩造間請求返還房地等事件，再
    審原告對於本院109年度上字第216號判決（下稱原確定判決
    ）提起第三審上訴，經最高法院於民國110年9月15日以110
    年度台上字第2377號裁定以上訴不合法駁回確定，是本院就
    本件再審之訴自有管轄權。
二、又「再審之訴，應於三十日之不變期間內提起。前項期間，
    自判決確定時起算，判決於送達前確定者，自送達時起算；
    其再審之理由發生或知悉在後者，均自知悉時起算。但自判
    決確定後已逾五年者，不得提起。」，民事訴訟法第500條
    第1項、第2項規定甚明。查再審原告於110年9月30日收受前
    開最高法院裁定（見最高法院110年度台上字第2377號卷第1
    39頁），於110年11月4日就原確定判決提起本件再審之訴，
    雖逾30日不變期間，然再審原告主張伊係於110年10月下旬
    收受訴外人黃士榮之郵件，始知悉本件有民事訴訟法第496
    條第1項第13款之再審事由等語，並提出國際特快專遞郵件
    詳情單、黃士榮110年10月5日書信及所附之訴外人俞鵬程10
    6年11月25日寄發之存證信函為證（見本院卷第22-25頁），
    堪信屬實，則其於知悉再審事由之30日內提起本件再審之訴
    ，應屬合法。
貳、實體部分
一、本件再審原告主張：原確定判決認定伊於106年12月8日將國
    防部陸軍司令部（下稱陸軍司令部）管理之臺北市○○區○○街
    000巷00號未辦理保存登記建物（下稱系爭房屋）之用電戶
    名變更時起，已排除訴外人俞鵬程之占有，將系爭房屋置於
    自己實力支配之下，迄至108年8月16日交還系爭房屋止，伊
    占有系爭房屋之事實始消滅，而判命伊應給付陸軍司令部自
    106年12月8日起至108年8月16日無權占有系爭房屋之不當得
    利。惟依俞鵬程於106年11月25日寄發存證信函予訴外人小
    銀河實業有限公司（下稱小銀河公司），該函中自陳：系爭
    房屋內有疑似小銀河公司、黃士榮所棄置之物品，其預定自
    106年12月2日開始清理集中等語，可認俞鵬程自106年12月2
    日起有占有使用系爭房屋。又黃士榮於110年10月5日親筆書
    信中表示俞鵬程擅自將系爭房屋電費繳款人由黃士榮改為俞
    鵬程乙事，建議伊自行將電費繳款人由俞鵬程改為伊等語，
    可知用電戶名之變更僅須單方至台灣電力公司變更即可，不
    能作為認定占有狀態之證據。是上開證物如經斟酌，則伊占
    有系爭房屋之期間應再短於原確定判決認定之期間，伊可受
    較有利益之判決，原確定判決即有民事訴訟法第496條第1項
    第13款再審事由，爰提起再審之訴，再審聲明：㈠原確定判
    決及臺灣臺北地方法院107年度重訴字第1216號判決不利於
    再審原告部分均廢棄。㈡上開廢棄部分，再審被告於第一審
    之訴、第二審追加之訴均駁回。
二、再審被告則以：再審原告所稱「用電戶名之變更不代表占有
    人之變更」業於前審程序主張，未受法院採納；又再審原告
    提出之證物僅能證明小銀河公司（再審原告亦擔任董事）占
    用系爭房屋之情事，難謂其可受較有利之裁判等語，資為抗
    辯。答辯聲明：再審之訴駁回。　　
三、按當事人發現未經斟酌之證物或得使用該證物者，以如經斟
    酌可受較有利益之裁判者為限，得以再審之訴對於確定終局
    判決聲明不服，民事訴訟法第496條第1項第13款定有明文。
    是依上開法文但書之規定，當事人提起再審之訴，以發現未
    經斟酌或得使用之證據為理由者，必以該證據若經斟酌可受
    較有利益之裁判者為限。反之，當事人縱提出其所謂發現未
    經斟酌之證物，若經斟酌仍不能受較有利益之裁判者，自仍
    不得以之為再審理由。又所謂當事人發見未經斟酌之證物或
    得使用該證物者，係指前訴訟程序事實審之言詞辯論終結前
    已存在之證物，因當事人不知有此，致未經斟酌現始知之者
    ，或雖知有此而不能使用，現始得使用者而言；若前訴訟程
    序事實審言詞辯論終結前，尚未存在之證物，本無所謂發見
    ，自不得以之為再審理由（最高法院91年度台聲字第358號
    民事裁判意旨、77年度台上字第322號民事裁判意旨參照）
    。
四、經查，再審原告提起本件再審所提出之黃士榮110年10月5日
    親筆信函，既非前訴訟程序事實審之言詞辯論終結前已存在
    之證物，依前開說明，自不得作為民事訴訟法第496條第1項
    第13款之再審事由。另再審原告提出俞鵬程於106年11月25
    日寄發予小銀河公司、黃士榮之存證信函，雖表示其預定自
    106年12月2日起開始清理集中系爭房屋內屬小銀河公司之廢
    棄物等語（見本院卷第23-24頁），惟原確定判決係以：系
    爭房屋（於108年6月4日勘驗時）對外門扇完好，仍有供電
    ，內部有少許雜物，且再審原告自陳系爭房屋曾遭訴外人俞
    鵬程占用，伊排除後更換新鎖並執有鑰匙，原審履勘所見即
    為新鎖，俞鵬程嗣後即無再為占用；伊有繳納電費及相關稅
    捐等語，另再審原告委託律師於106年12月5日寄發存證信函
    ，要求俞鵬程不得進入系爭房地及動用任何物品設備，以及
    系爭房屋用電戶名原為黃士榮，於106年8月28日變更為俞鵬
    程，再於106年12月8日變更為再審原告，嗣於108年6月13日
    拆表廢止用電，其間電費均已繳清且未發生電費爭議，用戶
    名變更為再審原告後，僅有兩期用電度數為基本40度，其餘
    均高於基本度數，最高三期為490、368、262度等情，認定
    再審原告至遲於106年12月8日變更用電戶名時起，已排除俞
    鵬程之占有，將系爭房屋置於自己實力支配之下，迄108年8
    月16日點交系爭房屋為止（見本院卷第12-13頁），並另以
    ：系爭房屋為國軍眷舍，借用人為訴外人劉方矩，已於70年
    3月11日死亡；其配偶劉黃石麟自85年12月18日出境後即無
    入境，再審原告於前開存證信函對俞鵬程表示系爭房屋「係
    原屋主劉黃石麟女士租予本人，並委託本人代管」等語，主
    張承租系爭房屋而占有，而非輔助劉黃石麟占有，且劉黃石
    麟係基於軍眷之身分使用系爭房屋，無權移轉使用收益權利
    予再審原告，再審原告不具備使用軍方眷舍之身分，其戶籍
    自77年1月26日遷入系爭房屋，97年3月10日遷出；102年8月
    7日再度遷入，108年4月26日遷出，依其於80年4月24日向戶
    政機關立具切結書略謂於80年4月23日起確實已遷入居住系
    爭房屋，因無法提出房屋使用權利證明，乃立具切結書，請
    准予辦理遷入登記等語，亦見其非善意占有人等情，認定再
    審原告無權占有系爭房屋（見本院卷第13-14頁）。可見原
    確定判決認定再審原告無權占有系爭房屋之期間為106年12
    月8日起至108年8月16日止，且再審原告自承其曾於106年12
    月5日寄發存證信函，要求俞鵬程不得進入系爭房地及動用
    任何物品設備，並曾排除俞鵬程之占有後更換新鎖，俞鵬程
    嗣後即無再為占用等情，與俞鵬程前開存證信函內容並無矛
    盾，是再審原告提出前開俞鵬程之存證信函並不能受較有利
    益之裁判，其以之提起再審，即無理由。
五、綜上所述，再審原告主張原確定判決有民事訴訟法第496條
    第1項第13款之再審事由，為無理由，不應准許。
六、據上論結，本件再審之訴為無理由，依民事訴訟法第78條，
    判決如主文。
中　　華　　民　　國　　111 　年　　1 　　月　　28  　日
                  民事第十三庭  
                      審判長法　官  邱景芬
                            法　官  邱蓮華
                            法　官  林純如
正本係照原本作成。
如不服本判決，應於收受送達後20日內向本院提出上訴書狀，其
未表明上訴理由者，應於提出上訴後20日內向本院補提理由書狀
（均須按他造當事人之人數附繕本）上訴時應提出委任律師或具
有律師資格之人之委任狀；委任有律師資格者，另應附具律師資
格證書及釋明委任人與受任人有民事訴訟法第466 條之1第1項但
書或第2項所定關係之釋明文書影本。如委任律師提起上訴者，
應一併繳納上訴審裁判費。
中　　華　　民　　國　　111 　年　　1 　　月　　28　　日
　　　　　　　　　　　　　  書記官  王靜怡